臺灣高等法院臺中分院刑事判決　　99年度重上更(一)字第67號
上　訴　人
即　被　告　宋永田
指定辯護人　本院公設辯護人　賴泰鈞
上列上訴人因毒品危害防制條例案件，不服臺灣彰化地方法院94
年度訴字第1670號中華民國95年3月15日第一審判決（起訴案號
：臺灣彰化地方法院檢察署93年度偵字第6317號），提起上訴，
經判決後由最高法院發回更審，本院判決如下：
    主  文
原判決撤銷。
宋永田無罪。
    理  由
壹、程序方面：
一、上訴人即被告宋永田(下稱被告)經合法傳喚，無正當理由未
    到，不待其陳述，逕行辯論。
二、證據能力之說明：證人A1即劉英芳於93年9月10日、94年1
    月12日偵查中所為之證詞，均經具結，且經被告及其辯護人
    於原審詰問，並無顯有不可信之情況，依刑事訴訟法第159
    條之1第2項規定有證據能力。另C9即證人劉英芳於93年8
    月16日警詢所為供述，並未指稱被告有販賣、轉讓毒品給伊
    ，與其於偵查中及原審法院所為之被告販售海洛因、贈送安
    非他命給伊之證述內容不一致，可以作為劉英芳上開不利被
    告證詞之彈劾證據。證人A1即劉英芳於93年8月14日在其
    自己所涉毒品案件警詢時所為「海洛因是向宋大哥購買的而
    安非他命是宋大哥給我的。海洛因一次購買3．75公克，價
    錢新台幣貳萬貳仟元。」「我每次都前往宋大哥位於彰化縣
    溪湖鎮○○街的廣儕電子遊藝場購買毒品。」(見毒偵字第
    3031號偵卷第3、4頁），為傳聞證據，與偵查中及審判中所
    述並無不符之情形，無證據能力。扣案之毒品、黑色手提
    包為物證，可為證據。法務部調查局鑑定通知書、憲兵司
    令部刑事鑑驗中心鑑驗通知書、刑事警察局鑑定書均係法院
    或檢察官依刑事訴訟法第208條囑託機關、團體所為之鑑定
    ，有證據能力。
貳、實體方面：
一、公訴意旨略以：被告宋永田係彰化縣溪湖鎮廣儕電子遊戲場
    負責人，基於意圖營利及轉讓第二級毒品安非他命之概括犯
    意，於民國93年6月至8月份時，販賣第一級毒品海洛因予A1
    約3次，每次販賣約3．75公克，價錢為新台幣（以下同）
    22000元，價款由A1至該電子遊戲場交給一樓之店員，店員
    再拿到二樓給被告，再由店員拿海洛因給A1。被告亦偶會附
    送二級毒品安非他命約0．3公克約數次，認被告涉犯毒品危
    害防制條例第4條第1項之販賣第一級毒品海洛因及同條例第
    8條第2項之轉讓第二級毒品安非他命罪嫌。公訴人認被告涉
    犯上開罪嫌，係以證人A1之證述，及毛重23．3公克海洛因
    與毛重192．4公克之安非他命扣案可憑為其論據。被告於本
    院審理時，未到案陳述，其於原審及本院前審時均辯稱：伊
    沒有販賣毒品予證人劉英芳，伊不認識劉英芳，原審審理時
    ，第一次見到劉英芳等語。辯護人為被告辯護稱：證人A1
    於警詢並未如偵訊中稱有先後三次向被告購買海洛因之情形
    ，更無所稱將錢交給被告宋永田身邊小弟，再由小弟轉交海
    洛因給證人之情形，證人A1即劉英芳於警偵訊之陳述有先後
    不一致之情形。又依檢察官所提之證據，證人A1即劉英芳所
    稱收取價金及轉交毒品之廣儕電子遊藝場店員究為何人？有
    無該人？該人是否真有收取劉英芳所交付之價金並轉交毒品
    ？均無任何補強證據可資證明。且遍查全卷亦無任何被告所
    持用之手機與000000000之廣儕電子遊藝場電話與證人劉英
    芳所使用之手機或市話之通聯紀錄或監聽譯文可供補強證人
    劉英芳之前開陳述。被告有施用海洛因及安非他命之習慣，
    因此被告辯稱扣案之海洛因8包，係供己施用，尚非全然不
    可採信。本件僅有證人劉英芳先後不一之陳述，別無其他補
    強證據可資補強劉英芳之陳述與事實相等，依刑事訴訟法規
    定及最高法院判例、判決之見，應認被告被訴販賣第一級毒
    品海洛因及轉讓第二級毒品安非他命罪，不能證明，應為無
    罪諭知等語。
二、按犯罪事實應依證據認定之，無證據不得認定犯罪事實；又
    不能證明被告犯罪者，應諭知無罪之判決，刑事訴訟法第
    154 條第2項、第301條第1項分別定有明文。又所謂認定犯
    罪事實之證據，係指足以認定被告確犯罪行為之積極證據而
    言，該項證據自須適合於被告犯罪事實之認定，始得採為斷
    罪之資；且如未能發現相當確實之證據，或證據不足以證明
    ，自不能以推測或擬制之方法，以為裁判之基礎；而認定犯
    罪事實所憑之證據，雖不以直接證據或間接證據為限，間接
    證據亦包括在內，然而無論直接證據或間接證據，其為訴訟
    上之證明，須於通常一般人均不致有所懷疑，而得確信其為
    真實之程度者，始得據為有罪之認定，倘其證明尚未達到此
    一程度，而有合理之懷疑存在時，即難遽採為不利被告之認
    定(最高法院76年台上字第4986號刑事判例參照)。另刑事訴
    訟法第161條第1項規定：檢察官就被告犯罪事實，應負舉證
    責任，並指出證據及說服之實質舉證責任。倘其所提出之證
    據，不足為被告有罪之積極證明，或其指出之證明方法，無
    說服法院以形成有罪心證，基於無罪推定之原則，自不能為
    被告有罪之判決。又毒品施用者所稱其向某人買受毒品之指
    證，不得作為有罪判決之唯一證據，仍須調查其他必要之證
    據，以察其是否與事實相符，良以毒品買受者之指證，依毒
    品危害防制條例第17條之規定，供出毒品來源而破獲者，得
    減輕其刑，其憑信性於通常一般人已有所懷疑，為防範施用
    毒品者作利己損人之不實供述，以迫上開減輕其刑寬典，縱
    自形式上觀察，並無瑕疵，仍須以其他補強證據擔保該項供
    述之真實性，始得作為判斷之依據。所謂必要之補強證據，
    固不以證明販賣毒品犯罪構成要件之全部事實為必要，但以
    與施用毒品者關於相關毒品交易之指證具有相當程度之關聯
    性，經與施用者之指證綜合判斷，已達於通常一般人均不致
    有所懷疑，而得確信施用者之指證為真實者，始足當之，此
    亦為刑事訴訟法第154條，犯罪事實應依證據認定之證據裁
    判原則，及因保障被告人權，無罪推原則之所在，不能因販
    賣毒品行為之交易期間短暫、交易方法隱密、交易對象單純
    ，致查獲不易、搜證困難等原因而放棄或減低對於犯罪構成
    要件應予嚴格證明之堅持，此項基本原則應為法官證明力自
    由判斷職權行為之限制(最高法院98年度台上字第4295號刑
    事判決參照)。
三、經查：
(一)、證人劉英芳即證人A1，已經劉英芳於原審陳明(見原審卷第
    66頁)，劉英芳即A1於94年1月12日偵查中具結證稱：在93
    年時有一位綽號叫「金龍」的男子，帶伊到溪湖「廣儕電子
    遊藝場」購買海洛因，大概是6、7月時，第一次向被告宋永
    田買了二萬二千元，被告宋永田賣給伊3.75公克，伊向被告
    宋永田買過三次海洛因，大概是6、7、8月份，第一次伊是
    把錢交給被告宋永田身邊的小弟，當時被告宋永田在二樓，
    小弟把錢拿上去之後，小弟再把毒品拿下來給伊，第二次及
    第三次也都是這種情形。伊向宋永田買海洛因時，宋永田偶
    而會送伊一點安非他命。(如何得知是宋永田?)因為購買毒
    品我在電話中是跟宋永田講好的。(電話中如得知是宋永田
    ？)我叫他宋大哥，他有答我，電話中的聲音也是宋永田本
    人的聲音。(你與宋永田認識多久？接觸過幾次？）認識一
    年左右，接觸2次，第一次是金龍帶我去的，他不太跟不熟
    的人直接見面，他要我跟他去牽車我覺得很奇怪等語（見偵
    字第6317號偵卷第69至71頁）。復於95年3月1日原審審理
    時結證稱：確於93年6月間認識被告宋永田，購買毒品時伊
    是先打電話進去，由被告宋永田接聽的，然後被告宋永田拿
    給別人，不知道後來接電話的人。毒品交易係在被告宋永田
    店裡面交易的，交易的方式係由一個人將毒品拿下來，伊就
    將錢給他。伊於94年1月12日檢察官訊問伊的時候，伊有以
    秘密證人Ａ１身分具結應訊，伊確於偵查中供承伊向被告宋
    永田購買三次海洛因，並受贈安非他命，應訊時檢察官並無
    施何強暴脅迫，亦無何辱罵或暴力行為。伊在警訊中供證稱
    伊係向宋大哥即被告宋永田購買毒品的事實，均屬實在。被
    告宋永田送安非他命，是連帶海洛因一起送的，只有送一次
    等語（見原審卷第64至66頁）。但劉英芳於93年8月16 日
    以C9名義接受警詢時，則供稱：「在今(93)年7月30日左右
    下午13時許我至綽號宋大哥所經營的廣儕電動遊藝場玩電動
    玩具，然後綽號宋大哥問我是否有空，我回答是什麼事情，
    他稱要到台南幫他開車回來，我當時就答應他。他當時就駕
    駛賓士轎車載我及另一名綽號潘大哥一同到台南安康交流道
    ，去到那裡有三名男子等候宋大哥，宋大哥下車後就拿了一
    包現金給對方，我估計大約有一百多萬元，對方就交給他一
    部黑色LEXUS300型轎車要我開回彰化遊藝場店等候他，我當
    時以為他買新車，要我幫他駕駛。但我回彰化路途中，宋大
    哥一直駕車跟著我，我到達店門口停車時，宋大哥及潘大哥
    兩人從後車廂搬兩箱物品到二樓辦公室，他們拆箱時我才發
    現兩箱物品是安非他命，他們當場用磅秤測量其中三、四包
    ，每包重量都是一公斤，經清點共有二十五包。宋大哥當場
    叫蘭姐將該車連同二十五包安非他命載到她的住處藏放。槍
    械則是有一次我和宋大哥在店裡二樓辦公室聊天，突然宋大
    哥走到隔壁房間，約二分鐘後再回來時手裡就拿了一把黑色
    制式手槍坐在辦公室上把玩。」「綽號宋大哥及潘大哥有吸
    食安非他命及海洛因毒品，蔡麗真他沒有施用任何毒品他們
    三人都有販售安非他命及海洛因毒品，他們大部分是約定在
    外面交貨，有時在宋大哥所經營的廣儕電動遊藝場交易。」
    「他們設計我去幫他載毒品，我害怕會牽連到我，所以我要
    檢舉他們的犯行，供警方查緝。」(見偵字第6317號卷第29
    至31頁）。劉英芳此部分證詞，並未指述被告販賣海洛因及
    贈送安非他命給伊，與上開不利被告之證詞不一，因此以之
    彈劾上開劉英芳不利被告之證詞證明力。於93年9月10日
    檢察官詢問時，以A1名義具結後證稱：「(何時看到宋永田
    去買毒品？)七月底，我去店裡玩電動玩，宋永田就問我有
    沒有空，幫我去開一下車，然後他就開賓士車和一位姓潘的
    人出去，到了安康交流道。宋永田就拿錢給對方，然後就交
    給宋永田一輛車子，…我就幫他開那部黑色的車子回來。後
    來，回到彰化店門口，就從後車廂搬了兩箱黑色箱子，到二
    樓辦公室，打開是一包一包白色結晶品，宋永田說這是安非
    他命，…。」「(是否有看到他販毒？）我沒有親眼看到，
    只是有人打電話給他，他拿東西出去，我沒有看到他們交易
    的過程。」「我是因為怕他要我去開車是要設計我，所以我
    去報案。」(見偵字第6317號卷第88-1、89頁）劉英芳此部
    分證詞是於檢察官前具結後所為，且經詰問，有證據能力，
    但因與不利被告之證詞不一致，可以之彈劾劉英芳所為有證
    據能力不利被告證詞之證明力。94年1月12日檢察官偵訊
    時劉英芳於具結後先證稱：「(海洛因是向何人買的？)跟台
    中一位叫阿文的。(是否向宋永田購買過毒品？)沒有。(為
    何於警詢筆錄中供述海洛因是向宋大哥購買的，安非他命是
    宋大哥給我的？)沒有。(既然宋大哥沒有賣毒品給你，為何
    會帶你去購買大量毒品？)因為他騙我去牽車，一直到溪湖
    ，我才知道他在騙我，我才檢舉他。」(見偵字第6317號卷
    第69、70頁）。劉英芳此部分證詞是於檢察官前具結後所為
    ，且經詰問，有證據能力，但因與不利被告之證詞不一致，
    可以之彈劾劉英芳所為有證據能力不利被告證詞之證明力。
    證人劉英芳於93年8月16日警詢、93年9月10日檢察官偵訊，
    並未證稱被告販賣海洛因及贈送安非他命給伊事。於94年1
    月12日檢察官偵詢時，先稱毒品是向阿文買的，不是向被告
    買的，被告也沒送毒品給伊等語，後來才改稱向被告購買海
    洛因三次，贈送安非他命一次云云。95年3月1日原審審理時
    ，亦證稱被告販賣海洛因及贈送安非他命給伊云云，劉英芳
    證詞，前後不一，是劉英芳所為被告出售海洛因及贈送安非
    他命給伊之上開證詞，即有瑕疵。又劉英芳於93年8月13日
    被查獲施用海洛因、甲基安非他命，經檢察官起訴，由原審
    法院以93年度訴字第2353號案受理，原審法院以劉英芳供出
    其所施用之海洛因係向宋姓男子購買，安非他命則係宋姓男
    子無償贈與，經警持搜索票搜索查獲，因依毒品危害防制條
    例第17條規定減輕劉英芳之刑，此有原審法院93年度訴字第
    2353號刑事判決附卷可憑(見本院卷第171頁）。依上開最高
    法院判決意旨，縱劉英芳之證詞，自形式上觀察，並無瑕疵
    ，仍須以其他補強證據擔保該項供述之真實性，始得作為判
    斷之依據。劉英芳之證詞已有前後不一致之情形，且無補強
    證據，自不得作為被告販賣海洛因及轉讓安非他命之證據。
(二)、另扣案之海洛因、安非他命、黑色手提包一個，及法務部調
    查局鑑定通知書、憲兵司令部刑事鑑驗中心鑑驗通知書、刑
    事警察局鑑定書(見偵字第6317號卷第58、91頁、本院卷第
    169頁)，僅能證明被告持有海洛因及甲基安非他命之事實，
    不能證明被告販賣海洛因及轉讓甲基安非他命。況被告於93
    年8月28日經警採尿送驗，呈甲基安非他命、嗎啡陽性反應
    ，此有詮昕科技股份有限公司濫用藥物尿液檢驗報告可憑(
    見偵字第6317號卷第42頁），可證被告亦有施用海洛因、甲
    基安非他命之行為，上開其持有之海洛因、甲基安非他命，
    不能排除係被告供己施用，不得作為劉英芳上開證詞之補強
    證據。亦即對持有施用海洛因或甲基安非他命之人，遭人指
    證其販賣毒品時，不能以其所持有之毒品，作為其他施用毒
    品者所為向其購買毒品證詞之補強證據。因施用毒品者，持
    有毒品，本屬常情。若以施用毒品者所持有之毒品作為其他
    施用毒品者向其購買毒品證詞之補強證據，則施用毒品之人
    一旦遭人指證販賣毒品，且被查獲其持有供己施用之毒品，
    即可以之為補強證據，認定其有販賣毒品之事實，極易造成
    誤認犯罪事實。另被告於93年8月28日偵查中辯稱扣案之毒
    品是93年8月23日阿順拿來寄放，不知道如何處理，把它拿
    到樓頂云云(見偵字第6317號卷第11頁）；於93年9月16日偵
    訊時改稱：被查扣毒品是跟阿順買的，他拿到我店裡來的，
    扣案的毒品都是我的。(為何跟警詢筆錄供述不一？）因為
    扣案量多了一點，所以怕被禁見，不敢承認。扣案毒品要自
    己施用的，大量買比較便宜等語。被告先供稱扣案毒品是阿
    順寄放，後改稱扣案是自己買來供己施用，前後有不一致之
    情形，但並無積極證據證明被告有被訴販賣海洛因、轉讓安
    非他命犯行，不能以被告所辯情節有不一致之情形，作為認
    定被告有販賣、轉讓毒品之證據。
四、綜上說明，被告被訴販賣海洛因及轉讓安非他命之犯行，不
    能僅憑劉英芳之證詞及被告持有之海洛因、甲基安非他命等
    證，逕予認定。此外，本院又查無其他積極事證證明被告被
    訴販賣、轉讓毒品之犯行，本件被告犯罪不能證明。原審法
    院以被告犯行明確，對之論處罪刑，認事有誤，應由本院將
    原審判決撤銷，另為無罪之諭知。
五、被告於93年8月27、28日被查獲毛重23．3公克之海洛因及毛
    重192．4公克之甲基安非他命，公訴人於起訴書犯罪事實欄
    ，並未將被告持有此部分毒品之事實列為犯罪事實；於證據
    並所犯法條欄亦僅表明扣案之第一級毒品海洛因(毛重23．3
    公克)及第二級毒品安非他命(毛重192．4公克)，請依毒品
    危害防制條例第18條沒收銷燬，公訴人並未將被告持有上開
    毒品之行為列為犯罪事實起訴，本院自無從就被告持有上開
    毒品之犯行審究。被告既無販賣、轉讓毒品犯行，而為無罪
    之諭知，則上開扣案毒品應作為被告持有毒品犯行之證據，
    不得於本案諭知沒收。
據上論結，應依刑事訴訟法第371條、第369條第1項前段、第364
條、第301條第1項，判決如主文。
本案經檢察官卓春蓮到庭執行職務。
中    華    民    國   100    年    8     月    25    日
            刑事第五庭    審判長法  官  趙  春  碧
                                法  官  林  宜  民
                                法  官  卓  進  仕
以上正本證明與原本無異。
如不服本判決應於收受送達後10日內向本院提出上訴書狀，其未
敘述上訴之理由者，並得於提起上訴後10日內向本院補提理由書
(均須按他造當事人之人數附繕本)「切勿逕送上級法院」。
                                書記官  陳  文  琴
中    華    民    國   100    年    8     月    25    日